臺灣高等法院民事判決
108年度上字第1104號
上  訴  人  吳錦    




訴訟代理人  李岳洋律師
            張嘉哲律師
被  上訴人  李子龍  
訴訟代理人  崔駿武律師
            楊承叡律師
上列當事人間請求清償借款事件，上訴人對於中華民國108年6月
10日臺灣新北地方法院107年度訴字第2794號第一審判決提起上
訴，本院於109年5月28日言詞辯論終結，判決如下：
    主      文
上訴駁回。
第二審訴訟費用由上訴人負擔。
    事實及理由
一、被上訴人主張：上訴人於民國99年2月10日至107年3月1日間
    ，陸續向被上訴人借款，約定利息為月息1.5%（即年息18%
    ），被上訴人均於預扣利息後，將款項匯至上訴人設於台北
    富邦銀行帳號00000000000之帳戶內（下稱系爭帳戶），上
    訴人則交付其夫吳勇簽發之支票作為借款之清償及擔保，並
    以支票所載發票日為約定清償日。詎上訴人就附表二編號1
    至7所示之借款共計新臺幣（下同）3,326,700元，並未依約
    清償，另就附表二編號8至12所示之借款共計809,700元，亦
    僅清償73萬元，尚餘79,700元未清償，爰依消費借貸之法律
    關係，請求上訴人給付3,406,400元，及自如附表一利息起
    算日起至清償日止，按年息18%計算之利息（未繫屬本院部
    分，不予贅述）。
二、上訴人則以：其夫吳勇因經營服飾店，有資金調度之需求，
    故自99年起，委由上訴人代理其向被上訴人借款，是借款人
    應為吳勇，非上訴人；附表二編號3至7之借款，業已清償77
    萬元，編號8至12之借款，業已全部清償，且吳勇自101年10
    月1日迄今，業已償還被上訴人13,947,000元，遠超過被上
    訴人交付之款項，自已無任何欠款；又吳勇於簽發附表二編
    號3至7所示支票時，並未記載發票日，被上訴人所提前揭支
    票之發票日為其自行填寫，顯屬偽造，且兩造亦未約定利息
    ，是被上訴人主張應以各支票所載發票日為清償期，並按年
    息18%計算利息，均屬無據等語，資為抗辯。
三、原審就被上訴人上開請求，為被上訴人勝訴之判決，並分別
    為准、免假執行之諭知。上訴人不服，提起上訴，聲明：㈠
    原判決不利上訴人部分均廢棄。㈡上開廢棄部分，被上訴人
    在第一審之訴及假執行之聲請均駁回。被上訴人答辯聲明：
    上訴駁回（原判決駁回被上訴人逾上開請求部分，未據被上
    訴人不服提起上訴，已告確定）。
四、兩造不爭執之事項（本院卷第524頁）：
  ㈠被上訴人曾分別於原判決附表二所示之時間，匯款該附表所
    示之金額至系爭帳戶。
  ㈡被上訴人現持有上訴人所交付，由訴外人吳勇所開立如原判
    決附表二所示之支票。
  ㈢系爭借款並無借據。
  ㈣原判決附表二、三編號3至7之支票，發票日期為被上訴人所
    寫，非吳勇填寫。
五、本院之判斷
　　兩造均同意簡化本件爭點之項目（見本院卷第524頁），茲
    分述如下：
  ㈠兩造間有無消費借貸契約存在？
　1.按稱消費借貸者，於當事人間必本於借貸之意思合致，而有
    移轉金錢或其他代替物之所有權於他方之行為，始得當之。
    是以消費借貸，因交付金錢之原因多端，除有金錢之交付外
    ，尚須本於借貸之意思而為交付，方克成立。倘當事人主張
    與他方有消費借貸關係存在者，自應就該借貸意思互相表示
    合致及借款業已交付之事實，均負舉證之責任，其僅證明有
    金錢之交付，未能證明借貸意思表示合致者，仍不能認為有
    該借貸關係存在（最高法院98年度台上字第1045號判決意旨
    參照）。再按當事人主張有利於己之事實，就其事實有舉證
    之責任，民事訴訟法第277條定有明文。是各當事人就其所
    主張有利於己之事實，均應負舉證之責，如一方已有適當之
    證明者，相對人欲否認其主張，即不得不更舉反證；又事實
    有常態與變態之分，其主張常態事實者無庸負舉證責任，反
    之，主張變態事實者，則須就其所主張之事實負舉證責任（
    最高法院109年度台上字第768號、108年度台上字第510號判
    決意旨參照）。
　2.被上訴人主張上訴人陸續向其借款，雙方約定利息為月息1.
    5%，被上訴人乃預扣利息後，將款項匯至系爭帳戶如附表二
    所示，上訴人則交付其夫吳勇簽發如附表二所示支票作為借
    款之清償及擔保，並以支票所載發票日為約定清償日等情，
    業據其提出兆豐國際商業銀行國內匯款-匯出匯款多筆查詢
    表及附表二所示之支票為證（見原審卷第13-23頁），且上
    訴人亦不否認有出面向被上訴人借款，及被上訴人業將附表
    二所示款項匯入系爭帳戶之事實，則被上訴人既已證明係由
    上訴人出面借款，且所借款項亦係匯至上訴人之系爭帳戶，
    自堪認其已就兩造間就附表二所示款項有消費借貸之意思表
    示合致及借款業已交付之事實，盡其舉證之責。
　3.上訴人雖辯稱其係代理配偶吳勇向被上訴人借款，故借款人
    應為吳勇云云。然按，由借款人本人親自出面向他人借款，
    乃一般交易之常態；由代理人出面代本人向他人借款，則為
    變態事實，依舉證責任之分配原則，自應由主張變態事實者
    ，負舉證之責。是上訴人既辯稱其係代理吳勇向被上訴人借
    款，自應就該代理之事實，負舉證之責。經查：
　⑴證人吳勇雖曾於原審到庭證稱係其拜託上訴人拿支票向被上
    訴人借款，並要上訴人向被上訴人表示係其要借款云云（見
    原審卷第150-153頁），然吳勇亦證稱其並未就上開借款之
    事直接與被上訴人聯絡，且不清楚上訴人向被上訴人借款時
    ，有無表明係代理吳勇借款等語（見原審卷第151、153頁）
    ，是單憑吳勇之證詞，顯無從證明上訴人出面向被上訴人借
    款時，已有表明係代理吳勇借款之旨，且為被上訴人明知並
    同意，則上訴人據此辯稱借款人應為吳勇云云，自難遽採。
　⑵且查，證人陳鴻銘曾至本院證稱：「（是否知道吳錦有與李
    子龍借錢的事情？）稍微知道一點點，借貸金額多少不曉得
    ，因為我們是朋友，我跟李子龍聊天的時候，發現他與吳錦
    有在聯絡事情，我問李子龍說吳錦是不是有跟他借錢，李子
    龍說是。」、「（證人有無向吳錦本人確認過，吳錦有無向
    李子龍借錢？）應該是有，但我記不太清楚。李子龍來我店
    裡聊天，我記得當時有問跳票的事情，事情很久我有點記不
    清楚，但我有記得我有問李子龍吳錦借多少錢，李子龍說42
    0萬元，我還有寫下來（庭呈筆記一紙，影印附卷，原本當
    庭退還證人，見本院卷第185頁），筆記上面寫『大胖20萬元
    』，是吳錦跟我說他欠大胖20萬元，『家100萬附近』，也是吳
    錦跟我說欠附近鄰居100萬元，『小龍420+西裝5萬』，是吳錦
    還是李子龍跟我說的我忘記了，我現在想想應該是李子龍跟
    我說的，『共350萬銀行』，是吳錦講的，筆記下方的記載我
    不太記得什麼意思。」、「（是否有幫忙協調清償債務的事
    情？）有，我叫吳錦來我店裡聊天，順便瞭解一下他是否欠
    人家很多錢，我有問她是否欠小龍420萬元，吳錦有承認，
    並說他老公不知道，知道的話會跟他離婚，我才去吳錦家跟
    吳勇講，說吳錦欠人家很多錢，是不是要賣一間房子來還，
    吳勇也有說賣那棟店面的房子1300萬元給李子龍，但李子龍
    不要」、「（證人後來去店裡面跟吳勇講，吳勇是否當時才
    知道吳錦有欠李子龍錢？）這筆420 萬元吳勇是當時才知道
    ，吳勇當時嚇一跳，說怎麼可能借這麼多。」等語（見本院
    卷第172、173頁），衡諸證人陳鴻銘為兩造友人，與雙方素
    無嫌隙，應無特意偏袒迴護被上訴人之必要，其上開證詞自
    堪採信。是依證人陳鴻銘前揭證述內容，既可知吳錦曾向其
    表示確有積欠被上訴人借款債務之情事，且吳勇係經證人陳
    鴻銘告知，始知上訴人曾向被上訴人借款，自足見借款人確
    係上訴人本人，而非吳勇甚明。
　⑶至上訴人雖又稱上開借款均係以吳勇簽發之支票作為擔保，
    足見消費借貸關係應存在於吳勇與被上訴人之間云云，然按
    ，消費借貸契約之成立，本不以借用人需交付貸與人以其名
    義開立之支票為成立要件，且借用人為調借現金，而交付第
    三人簽發之支票作為借款之清償或擔保，事所多有，自無從
    因上訴人交付予被上訴人之支票係吳勇名義所簽發，即認消
    費借貸契約係存在於吳勇與被上訴人之間。
　⑷另被上訴人固曾以吳勇為債務人，向臺灣新北地方法院聲請
    對吳勇核發支付命令，此有民事聲請狀（支付命令-票據）
    及所附支票明細表、支票、退票理由單等影本在卷足佐（見
    本院卷第483-497頁），然觀諸上開聲請狀所載請求原因及
    事實，乃記載因吳勇簽發7紙支票交由被上訴人收執，另曾
    於105年2月5日向被上訴人借款20萬元，屢經催討仍未返還
    ，而聲請對其發支付命令，足見被上訴人就上揭7紙支票部
    分，係因吳勇為支票發票人，而聲請對其核發支付命令，並
    非主張與吳勇有借貸關係存在；至另20萬元部分，被上訴人
    雖填寫係吳勇向其借款，然被上訴人稱此乃因其當時不諳法
    律，經法院訴訟輔導科人員教導而如此填寫（見本院卷第52
    6頁），且其於吳勇聲明異議而視為起訴後，業已將該件訴
    訟撤回等情，業經本院調取臺灣新北地方法院107年度司促
    字第16258號卷宗核閱無訛；參以被上訴人於聲請前開支付
    命令時，亦就前述20萬元提出同面額支票乙紙為證（見支付
    命令卷第15頁），是被上訴人所述於前揭支付命令聲請狀中
    ，誤載該20萬元部分之借款人為吳勇等情，即非全然不可採
    信。
　⑸此外，上訴人復未能提出其他證據，以證明其出面向被上訴
    人借款時，業已表明係代理吳勇借款之旨，並經被上訴人同
    意，則其辯稱借款人應為吳勇云云，自難認可採。　
  ㈡上訴人積欠之借款金額為若干？
　1.按債務人就清償之事實應負舉證責任（最高法院105年度台
    上字第267號判決意旨參照）。是被上訴人主張上訴人就附
    表二編號1至7所示借款共計3,326,700元，均未清償，另就
    附表二編號8至12所示借款共計809,700元，僅清償73萬元，
    尚餘79,700元未清償等情，既為上訴人所否認，並辯稱上開
    借款均已清償完畢云云，自應由上訴人就清償之事實，負舉
    證之責。經查：
　⑴上訴人本人曾於原審到庭陳稱其為吳勇借款之欠款金額尚餘3
    41萬元（見原審卷第144頁）；於原審所提108年3月18日民
    事陳報狀載明本件尚未清償之借款金額為2,556,700元（見
    原審卷第121頁）；其於上訴後則改稱全部借款均已清償（
    見本院卷第586、587頁），合先敘明。
　⑵上訴人雖辯稱其自101年10月1日迄今，業已陸續清償被上訴
    人13,947,000元，顯逾附表二所示之借款總額，故附表二之
    借款均已清償云云，並提出支票存根、清償明細表等資為佐
    證（見本院卷第213-272頁、383-387頁）。惟查，有關兩造
    借貸之情形，業據被上訴人到庭陳稱：「（兩造借貸關係，
    清償借款的方式是否都是開支票來還？利息如何支付？）上
    訴人向我借錢時，會先講好預計何時清償，我會計算這段時
    間的利息，並且預扣利息後將錢匯給上訴人，上訴人就會拿
    吳勇的支票給我，支票的金額就是預計清償日時應該返還的
    借款金額，如果屆期無法清償，上訴人會請我抽票，並且按
    月給付我利息，給付利息的方法，有時候是現金，有時候是
    上訴人再跟我借其他錢，在我扣他筆利息時將這筆利息一併
    扣除，上訴人再拿吳勇所開立他筆借款金額的支票給我，所
    以上訴人所提出的支票兌現記錄，一定都是我之前借錢給他
    ，然後拿吳勇的支票清償的情形，與本件借款沒有關係。」
    等語（見本院卷第394頁），核與上訴人本人於原審所述其
    借款方式係以吳勇所開支票向被上訴人借款，被上訴人匯款
    至系爭帳戶時利息會先扣掉，其再將款項存到吳勇之甲存帳
    戶讓被上訴人兌領等語，大致相符（見原審卷第143-147頁
    ），自堪予採信。是上訴人於每次借款時，既均係以交付吳
    勇所開支票予被上訴人，作為清償該筆借款之方式，則其所
    提前揭吳勇支票之兌現記錄，核應係針對他筆借款之清償，
    而與本件未兌現支票之借款無關。
　⑶上訴人另稱其曾依被上訴人指示返還70萬元予被上訴人配偶
    林單仔，並提出70萬元之支票影本為證（見本院卷第167頁
    ）。然查，上訴人曾向林單仔借款，並於107年4月18日以其
    所有之新北市○○區○○路0段000巷00弄00號2樓房地設定100萬
    元最高限額抵押權予林單仔，嗣因上訴人於107年8月16日清
    償林單仔70萬元，林單仔因而於同日將上開抵押權登記塗銷
    等情，業據被上訴人陳明在卷（見本院卷第404頁），並經
    本院調取上開房地之異動索引表、抵押權設定契約書、塗銷
    抵押權設定契約書等核閱無誤（見本院卷第413-459頁），
    足見上訴人前揭所稱70萬元，應係清償其對林單仔所負之借
    款債務，與本件附表二所載之借款無關，是其此部分抗辯，
    亦非可採。　　　　
　⑷此外，上訴人復無法提出其他證據證明除被上訴人自承業已
    清償之73萬元外，尚有何清償之事實，自難認其前開本件借
    款業已全部清償之抗辯為可採。
　2.又按，對於一人負擔數宗債務而其給付之種類相同者，如清
    償人所提出之給付，不足清償全部債額時，由清償人於清償
    時，指定其應抵充之債務。清償人不為前條之指定者，依左
    列之規定，定其應抵充之債務：⑴債務已屆清償期者，儘先
    抵充。⑵債務均已屆清償期或均未屆清償期者，以債務之擔
    保最少者，儘先抵充；擔保相等者，以債務人因清償而獲益
    最多者，儘先抵充；獲益相等者，以先到期之債務，儘先抵
    充。⑶獲益及清償期均相等者，各按比例，抵充其一部。民
    法第321、322條定有明文。又債務人對於同一債權人負有原
    本及利息數宗債務，苟其給付不足清償全部債務，除經債權
    人同意，得先充原本後充利息外，應先充利息後充原本，不
    許債務人僅以一方之意思予以變更（最高法院19年上字第98
    9號著裁判意旨參照）。查，被上訴人主張上訴人就附表編
    號8至12之借款，共計清償73萬元，且同意先抵充本金；又
    上開借款均已屆清償期，且擔保均相等，則揆諸前揭規定，
    自應先予抵充清償期（即支票所載發票日）在前之債務即編
    號8至11所示債務，對債務人而言獲益較多，是經抵充之結
    果，附表二編號8至11之借款均已清償完畢，僅餘編號1至7
    之借款及編號12其中之79,700元尚未清償。
  ㈢兩造間有無利息之約定？被上訴人得請求之利息為若干？
  1.被上訴人主張兩造間就借款約定之利息為月息1.5分即年息1
    8%，雖為上訴人所否認，然查，上訴人本人曾於原審到庭陳
    稱其向被上訴人借款時，被上訴人將借款匯至系爭帳戶，利
    息會先扣掉等語（見原審卷第146頁），證人吳勇亦證稱借
    款之利息為1萬元150元之利息（見原審卷第152頁），且經
    核附表二所示實際匯款金額，確與各該用以清償借款之支票
    金額扣除借款期間以月息1.5分計算之利息後之金額，大致
    相符（見本院卷第57-60頁），足徵確有預扣利息之情事，
    則被上訴人主張兩造就借款有約定利息為月息1.5分即年息1
    8%，自屬有據，堪予憑採。
　2.上訴人雖又辯稱附表二編號3至7所示支票之票載發票日非吳
    勇所填寫，而係被上訴人所偽造，故不應以該日期作為兩造
    約定之清償期云云。然查：
　⑴被上訴人主張其出借附表二編號3至7之款項予上訴人時，因
    金額較大，故當時未明定清償期，上訴人所交付之支票亦未
    填載發票日，惟雙方約定上訴人應按時繳付利息，如未依約
    繳息，即視為清償期屆至，被上訴人得自行填寫支票發票日
    而提示兌領，嗣因上訴人自107年4月30日起即未依約繳息，
    故被上訴人即在該等支票上填寫發票日為107年4月30日等語
    （見本院卷第299、395頁），核與上訴人自承上開支票係其
    交付予被上訴人作為清償借款之擔保，係因不填載發票日比
    較不用那麼趕，故未記載日期，僅有填寫金額等語相符（見
    原審卷第144、145頁)，足見附表二編號3至7之支票確係作
    為各該借款之清償及擔保之用。
　⑵本件被上訴人係依兩造間之消費借貸關係，請求上訴人清償
    借款及利息，尚非依據票據關係請求支付票款，則關於消費
    借貸之清償期，自應以兩造間之約定為凖，而與本件用以清
    償及擔保借款債務之支票是否由發票人吳勇親自填寫發票日
    無直接關連。又被上訴人主張雙方就附表二編號3至7之借款
    雖未明定清償期，然約定如上訴人未依約繳息，借款即視為
    到期乙節，並未據上訴人爭執，且核與一般交易常情相符，
    而上訴人復無法證明其於107年4月30日後，尚有繼續繳納附
    表二編號3至7所示借款利息之事實，則被上訴人依兩造間之
    約定，主張此部分之借款已於107年4月30日屆清償期，自屬
    可採。且上訴人及吳勇曾就前揭支票對被上訴人提起偽造有
    價證券之刑事告訴，業經臺灣新北地方檢察署檢察官以108
    年度偵字第19629號為不起訴處分，上訴人及吳勇聲請再議
    ，仍經臺灣高等檢察署以108年度上聲議字第10003號駁回等
    情，亦有上開不起訴處分書及處分書影本存卷可考（見本院
    卷第181-184、287-291頁），是上訴人前揭抗辯，自難認可
    採。
　3.按給付有確定期限者，債務人自期限屆滿時起，負遲延責任
    ；遲延之債務，以支付金錢為標的者，債權人得請求依法定
    利率計算之遲延利息。但約定利率較高者，仍從其約定利率
    。民法第229條第1項、民法第233條第1項分別定有明文。 
    從而，被上訴人請求上訴人返還借款共計3,406,400元，及
    自附表一所示利息起算日起至清償日止，按年息18%計算之
    利息，自有理由，堪予准許。
六、綜上所述，被上訴人依消費借貸之法律關係，請求上訴人給
    付上開金額及利息，洵屬有據，應予准許。從而原審為上訴
    人敗訴之判決，並無不合。上訴論旨指摘原判決不當，求予
    廢棄改判，為無理由，應駁回上訴。
七、本件事證已臻明確，兩造其餘之攻擊或防禦方法及所用之證
    據，經本院斟酌後，認為均不足以影響本判決之結果，爰不
    逐一論列，附此敘明。
八、據上論結，本件上訴為無理由，依民事訴訟法第449條第1項
    、第78條，判決如主文。
中　　華　　民　　國　　109 　年　　6 　　月　　11　　日
                  民事第二十庭 
                        審判長法  官  陳雅玲
                              法  官  吳燁山
                              法  官  馬傲霜
正本係照原本作成。
如不服本判決，應於收受送達後20日內向本院提出上訴書狀，其
未表明上訴理由者，應於提出上訴後20日內向本院補提理由書狀
（均須按他造當事人之人數附繕本）上訴時應提出委任律師或具
有律師資格之人之委任狀；委任有律師資格者，另應附具律師資
格證書及釋明委任人與受任人有民事訴訟法第466 條之1第1項但
書或第2項（詳附註）所定關係之釋明文書影本。如委任律師提
起上訴者，應一併繳納上訴審裁判費。
中　　華　　民　　國　　109 　年　　6 　　月　　11　　日

    　　　　　　　　　　　　　書記官  崔青菁
附註：
民事訴訟法第466條之1（第1項、第2項）：
對於第二審判決上訴，上訴人應委任律師為訴訟代理人。但上訴
人或其法定代理人具有律師資格者，不在此限。
上訴人之配偶、三親等內之血親、二親等內之姻親，或上訴人為
法人、中央或地方機關時，其所屬專任人員具有律師資格並經法
院認為適當者，亦得為第三審訴訟代理人。                            
                            
                            
附表一　　　　　　　　　　　　　　　
編號 借 款 日 期 請 求 金 額 利息起算日 備        註 1 107年3月1日    135,000元 107年6月3日 原判決就編號7（即原判決附表一編號5）之借款日期誤載為105年9月9日 2 107年1月29日    149,500元 107年5月1日  3 104年1月8日    777,000元 107年5月1日  4 101年10月1日    787,900元 107年5月1日  5 101年10月25日    590,900元 107年5月1日  6 102年5月20日    886,400元 107年5月1日  7 105年5月24日    79,700元 106年1月27日  合計   3,406,400元   

附表二
編號 借 款 日 期 借款交付日期 借款金額 支票金額 發 票 日 提示情形 1 107年3月1日 107年3月1日 135,000元 15萬元 107年6月2日 提示未兌現 2 107年1月29日 107年1月29日 149,500元 16萬元 107年4月30日 提示未兌現 3 104年1月8日 104年1月8日 777,000元 80萬元 107年4月30日 提示未兌現 4 101年10月1日 101年10月1日  787,900元 80萬元 107年4月30日 提示未兌現 5 101年10月25日 101年10月25日  590,900元 60萬元 107年4月30日 提示未兌現 6 102年5月20日 102年5月20日  886,400元 45萬元 107年4月30日 提示未兌現 7 與編號6同筆借款 與編號6同筆借款 與編號6同筆借款 45萬元 107年4月30日 提示未兌現 8 105年1月30日 105年1月30日  190,900元 20萬元 105年3月5日 未提示 9 105年4月25日 105年4月25日  143,200元 14萬元 105年11月30日 未提示 10 105年9月9日 105年9月9日  142,800元 15萬元 105年12月15日 未提示 11 105年7月11日 105年7月11日  133,600元 14萬元 106年1月5日 未提示 12 105年5月24日 105年5月24日  199,200元 21萬元 106年1月26日 未提示